【裁判字號】    99,台上,1519
【裁判日期】    990312
【裁判案由】    違反毒品危害防制條例
【裁判全文】
最高法院刑事判決            九十九年度台上字第一五一九號
上  訴  人  台灣高等法院檢察署智慧財產分署檢察官
上  訴  人
即  被  告  甲○○
選任辯護人  黃仕翰律師
上列上訴人等因被告違反毒品危害防制條例案件，不服智慧財產
法院中華民國九十八年十一月三十日第二審更審判決（九十八年
度刑智上更(一)字第三三號，起訴案號：台灣宜蘭地方法院檢察署
九十三年度偵字第三四四０號、九十四年度偵字第一八七二號）
，提起上訴，本院判決如下：
    主  文
原判決撤銷，發回智慧財產法院。
    理  由
本件原判決認定上訴人即被告甲○○連續販賣第四級毒品硝西泮
（Nitrazepam，又稱耐妥眠）、禁藥、偽藥及違反商標法，均犯
行明確，因而撤銷第一審之科刑判決，於為刑法新舊比較後，改
判仍依修正前刑法連續犯、想像競合犯從一重論被告以連續販賣
第四級毒品罪，處有期徒刑三年二月，及為相關沒收之宣告。固
非無見。
惟查：一、「行為之處罰，以行為時之法律有明文規定者為限。
」刑法第一條前段定有明文，此為罪刑法定主義原則，刑法之效
力不溯及於既往，不得以其行為後法律有處罰明文而加以處罰。
原判決事實欄記載其附表（下稱附表）一編號１、２、３、所
列之第四級毒品硝西泮，亦均係被告基於意圖營利而販賣之概括
犯意，自民國九十年間起向真實年籍及姓名均不詳之林姓或陳姓
成年男子所販入等情，及於理由欄說明硝西泮係於八十八年十二
月八日經公告列為第四級管制藥品，嗣於九十二年七月九日修正
公布列為第四級毒品，並自公布後六個月施行，有行政院衛生署
管制藥品管理局九十四年三月二十二日函可稽，復依卷附通訊監
察譯文顯示被告與他人通話之內容，敘明被告至遲係於九十三年
八月五日前即有販入該毒品之情事（見原判決第六頁第四至六列
），乃就該部分論以毒品危害防制條例第四條第四項之販賣第四
級毒品罪。然被告販入附表一所示藥品、毒品之時間，既係起於
九十年間，附表一編號１、２、３、所列之第四級毒品硝西泮
，何以均屬被告於九十三年間硝西泮經列為第四級毒品並公告生
效後，始行販入，而得論以販賣第四級毒品罪，並未據原判決析
論明白，自不足為適用法律之依據。二、判決雖載理由，但不能
憑以判斷其所為論述之根據者，仍屬理由不備之違背法令。原判
決事實欄載稱：「PFIZER」、「VIAGRA」（中文名稱「威而鋼」
）等商標，係美商輝瑞大藥廠股份有限公司向經濟部中央標準局
（現改制為經濟部智慧財產局）申請核准註冊指定使用於各種西
藥商品，嗣移轉予美商輝瑞產品公司，現均仍於商標權期間，而
附表一編號４至６所示之「威而鋼」藥品，均係未經美商輝瑞產
品公司之同意或授權，於同一商品，使用上開相同之商標，被告
係基於意圖營利販賣該仿冒商標商品之犯意而販入該藥品等情，
乃就被告之該部分行為，論以商標法第八十二條之販賣仿冒商標
商品罪。而依其理由之說明，僅謂「附表一編號４至６之藥錠、
箔片包裝、外包裝盒（含盒裝及瓶裝）、藥品說明書上，均未經
美商輝瑞產品公司之同意或授權，而於同一商品，使用上開相同
之『PFIZER』、『VIAGRA』商標，亦有照片在卷可憑」等語。但
觀該卷內照片（即原審卷第六七至八一頁所示），要僅為扣案藥
品及其包裝、說明書等物品之照片而已，何能據以推論上揭藥品
俱屬未經美商輝瑞產品公司之同意或授權使用該商標，則難謂已
盡明瞭。原審未進一步說明論列，亦嫌理由欠備。三、檢察官於
原審審判期日提出補充理由書，載稱：附表一編號１、２之白色
圓形藥錠上有「ROCHE 」字樣，屬赫夫門羅氏藥廠股份有限公司
註冊登記取得商標專用權，被告販賣未經該公司授權同意使用上
開商標之商品部分，亦涉違反商標法之罪嫌云云（見原審卷第二
００、二一二頁）。倘屬無訛，且被告之該部分行為與所犯販賣
第四級毒品罪間有想像競合犯之裁判上一罪關係，即為起訴效力
所及，法院自應一併審判。然原審於九十八年十一月二十日判決
時，對於該違反商標法部分原未有所記載及認定，嗣於九十九年
一月二十日始就該部分犯罪事實、認定之依據及理由，另以裁定
而為補充（見原審卷第二四三頁），該部分是否僅屬判決之顯然
誤寫、誤算，為不影響全案情節及判決本旨之顯然錯誤，而在得
以裁定更正之範圍，已洵非無疑；且其更正裁定除為上開事實及
理由之補充外，並未論述該部分究應如何斷罪，仍難謂無理由不
備及已受請求之事項未予判決之違法。以上或為檢察官及被告上
訴意旨所指摘，或為本院得依職權調查之事項，應認原判決仍有
撤銷發回更審之原因。原判決關於不另諭知被告無罪部分，既經
檢察官起訴書指明與前開論罪部分有裁判上一罪關係，依審判不
可分原則，應一併撤銷發回，附予說明。
據上論結，應依刑事訴訟法第三百九十七條、第四百零一條，判
決如主文。
中    華    民    國  九十九  年    三    月   十二   日
                      最高法院刑事第九庭
                          審判長法官  邵  燕  玲
                                法官  李  伯  道
                                法官  孫  增  同
                                法官  李  英  勇
                                法官  施  俊  堯
本件正本證明與原本無異
                                      書  記  官
中    華    民    國  九十九  年    三    月   十九   日
                                                      Ｑ

司法院資訊處製作；財團法人民間司法改革基金會備份。
